【裁判字號】    99,交抗,39
【裁判日期】    990211
【裁判案由】    聲明異議
【裁判全文】
臺灣高等法院高雄分院刑事裁定          99年度交抗字第39號
抗  告  人  交通部公路總局高雄區監理所
代  表  人  乙○○
受處分人    甲○○
上列抗告人因違反道路交通管理處罰條例案件，不服臺灣高雄地
方法院中華民國98年10月30日裁定（98年度交聲字第2737號），
提起抗告，本院裁定如下：
    主  文
原處分及原裁定均撤銷。
甲○○汽車駕駛人，駕駛汽車經測試檢定酒精濃度超過規定標準
，處吊扣普通小型車駕駛執照拾貳個月，並應接受道路交通安全
講習。
    理  由
一、本件抗告意旨略以：有關「一行為同時觸犯刑事法律及違反
    行政法上義務規定，經檢察官依刑事訴訟法第253條之l為緩
    起訴處分後，行政機關得否就該違反行政法上義務再處以行
    政罰」之事項，法務部行政罰法諮詢小組第一次會議紀錄「
    緩起訴者乃附條件的不起訴處分，亦即是不起訴的一種，此
    觀諸刑事訴訟法第256 條規定自明，既為不起訴即依不起訴
    處理。檢察官為緩起訴處分時依刑事訴訟法第253 條之2 第
    1 項規定對被告所為之指示及課予之負擔，係一種特殊的處
    遇措施，並非刑罰。因此，刑事案件經檢察官為緩起訴處分
    確定後，宜視同不起訴處分確定，依行政罰法第26條第2 項
    規定，得依違反行政法上義務規定裁處之。」作成結論。本
    件異議人係因同一酒後駕車之事實，同時觸犯刑事法津及違
    反行政法上義務，刑事部分固經檢察官為緩起訴處分確定，
    異議人並已依緩起訴處分內容履行，惟異議人依緩起訴處分
    所提供之義務勞務，其性質核與原處分機關所為之罰鍰、吊
    扣駕駛執照及以道安講習等裁罰種類有異，故本所依規定填
    製之高監營裁字裁80-N00000000號裁決書裁處罰鍰新台幣45
    ,000元並吊扣其駕駛執照12個月，施以道安講習，應無不合
    ，請求撤銷原裁定，或依道路交通管理處罰條例第35條第8
    項規定另為適法判決云云。
二、按道路交通管理處罰條例所謂車輛，指在道路上以原動機行
    駛之汽車或以人力、獸力行駛之車輛，其中汽車包括機器腳
    踏車，業據道路交通管理處罰條例第3條第8款規定甚明。又
    汽車駕駛人，駕駛汽車經測試檢定酒精濃度超過規定標準者
    ，處15,000元以上60,000元以下罰鍰，並當場移置保管該汽
    車及吊扣其駕駛執照1 年；因而肇事致人受傷者，並吊扣其
    駕駛執照2 年；致人重傷或死亡者，吊銷其駕駛執照，並不
    得再考領；汽車駕駛人有前開情形者，應接受道路交通安全
    講習，同條例第35條第1 項第1 款、第24條第1 項第2 款定
    有明文。
三、次按94年2 月5 日公布，95年2 月5 日施行之行政罰法第26
    條規定：「一行為同時觸犯刑事法律及違反行政法上義務規
    定者，依刑事法律處罰之，但其行為應處以其他種類行政罰
    或得沒入之物而未經法院宣告沒收者，亦得裁處之。前項行
    為如經不起訴處分或為無罪、免訴、不受理、不付審理之裁
    判確定者，得依違反行政法上義務規定裁處之。」，即所謂
    一事不二罰原則，探究其立法目的，無非以一行為同時觸犯
    刑事法律及違反行政法上義務規定時，由於刑罰與行政罰同
    屬不法行為之制裁，而刑罰之懲罰作用較強，依刑事法律處
    罰即足資警惕，實無一事二罰再處行政罰之必要，且刑事法
    律處罰，由法院依法定程序為之，較符合正當法律程序，應
    予優先適用，但罰鍰以外之沒入或其他種類行政罰，因兼具
    維護公共秩序之作用，為達行政目的，行政機關仍得併予裁
    處。故汽車駕駛人酒後駕車時，如同時觸犯刑法第185 條之
    3 之公共危險罪者，道路交通主管機關除依上開行政罰法第
    26條第1 項但書規定，處以其他種類行政罰外，關於行政罰
    鍰部分，即應依行政罰法第26條、道路交通管理處罰條例第
    10條等規定移送地方法院檢察署處理，其後非有行政罰法第
    26條第2 項所定不起訴等事由，不得裁處行為人罰鍰。至酒
    後駕車經檢察官為緩起訴處分，並命駕駛人向公益團體捐款
    或提供義務勞務者，駕駛人係履行檢察官為緩起訴處分命令
    ，此等命令名義上雖非刑罰，但仍是一種特殊的處遇措施，
    造成駕駛人之財產減少或義務增加，性質上亦屬干預人民自
    由之處分，與刑事制裁無異，實質上則為刑事處罰，自不應
    就同一行為再受行政罰鍰（參臺灣高等法院96年11月刑事庭
    庭長法律問題研討會決議）。
四、經查：
  (一)本件受處分人甲○○於酒後駕駛車牌號碼SY5-521 號輕型機
    車，於民國96年11月14日凌晨3 時24分許，行經高雄縣湖內
    鄉○○路○段480 巷口（裁決書誤載為中正路一段）時，為
    警攔檢，經測試呼氣酒精濃度達每公升0.74毫克之交通違規
    行為，同時涉犯刑法第185 條之3 公共危險罪嫌，經高雄縣
    政府警察局湖內分局報請高雄地檢署檢察官偵查，經檢察官
    認以緩起訴處分為適當，遂於96年12月19日以96年度偵字第
    35015 號為緩起訴處分，命受處分人向財團法人犯罪被害人
    保護協會臺灣高雄分會（下稱被害人保護協會）支付20000
    元，並向指定之團體或社區提供40小時之義務勞務，緩起訴
    期間為1 年，並經臺灣高等法院高雄分院檢察署（下稱高雄
    高分檢）檢察長於97年1 月24日以97年度上職議字第611 號
    處分書駁回再議而確定；而受處分人已於97年2 月19日遵上
    開命令向被害人保護協會支付20,000元，並於指定期間內完
    成40小時義務勞務之執行等情，有前揭緩起訴處分書、高雄
    高分檢檢察長處分書、郵政跨行匯款申請書、高雄地檢署97
    年7 月4 日辦理被告緩起訴處分處遇報告書（第一聯）、臺
    灣高等法院被告前案紀錄表、被害人保護協會98年10月26日
    高護緩字第0980000133號函及所附收據、存摺影本各1 份附
    卷可參，堪可認定。
  (二)次查，原處分機關於上開緩起訴處分期滿（98年1 月23日）
    後，復於98年9 月18日因受處分人上開酒後駕車之同一行為
    ，依道路交通管理處罰條例第35條第1 項第1 款、違反道路
    交通管理事件統一裁罰基準表中「機器腳踏車駕駛人其吐氣
    所含酒精濃度超過每公升0.55毫克者，最低罰鍰基準為45,0
    00元」規定，裁處最低罰鍰45,000元，並吊扣駕駛執照12個
    月，且施以道安講習（道安講習部分漏引道路交通管理處罰
    條例第24條第1 項第2 款）等情，則有原處分機關98年9 月
    18日所為之高監營裁字第裁80-NO0000000號裁決書在卷足憑
    ，同堪認定。惟受處分人上開酒後駕車經測試檢定酒精濃度
    超過規定標準之交通違規行為，既同時觸犯刑法第185 條之
    3 公共危險罪，業經檢察官為上開緩起訴處分，命受處分人
    履行前開條件確定，受處分人履行完畢，揆諸前揭說明，自
    已產生實質刑罰之效果，實無為一事二罰再處行政罰之必要
    。
  (三)另道路交通管理處罰條例第35條第8 項固定有汽車駕駛人經
    裁判確定，而處以罰金低於該條例第92條所訂最低罰鍰基準
    規定，應依該條例裁決繳納不足最低罰鍰部分之規定。本件
    受處分人經檢察官為緩起訴處分確定，即緩起訴期間為1 年
    ，並命向被害人保護協會支付20,000元，並向指定之團體或
    社區提供40小時之義務勞務，而受處分人已於97年2月19 日
    遵上開命令向被害人保護協會支付20,000元，並於指定期間
    內完成40小時義務勞務之執行。受處分人其所支付之金額雖
    不足上開最低罰鍰基準規定，惟檢察官以緩起訴命被告另向
    指定之公益團體提供義務勞務，此與道路交通管理處罰條例
    第35條第8 項經裁判確定處以罰金性質迴異，並無所謂差額
    可言，自無適用該條例之可能。又服義務勞務雖非繳納金錢
    ，但依修正後之刑法第41條第2 項規定，得易科罰金者，得
    以提供社會勞動6 小時折算1 日，是服勞動並非毫無付出。
    受處分人既提供40小時之義務勞務，固非刑法所定刑罰之種
    類，然已對受處分人之名譽、心理、自由產生相當制約，應
    可實質該當行政罰法第26條第1 項之「依刑事法律」之處罰
    ，復無行政罰第26條第2 項規定所揭示「經不起訴處分或為
    無罪、免訴、不受理、不付審理之裁判確定者」此類未課予
    行為人實質上不利益負擔之情形，揆諸上揭說明，原處分機
    關依道路交通管理處罰條例第35條第1 項第1 款之規定，對
    受處分人上開違規行為予以裁罰時，除其行為應處以其他種
    類行政罰即吊扣駕駛執照12個月及施以道安講習部分仍得予
    以裁處外，就罰鍰部分，自不得再予科處，而對於受處分人
    予以重複處罰。
五、綜上所述，受處分人係酒後駕車違反道路交通管理處罰條例
    第35條第1 項第1 款「酒精濃度超過規定標準」之規定，吊
    扣其駕駛執照1 年，並依同條例第24條第1 項第2 款規定，
    應接受道路交通安全講習，原處分機關不得再裁處罰鍰。惟
    聲明異議，屬一種司法救濟途徑，由法院審查受處分人所涉
    之違規事實是否成立，及原處分所適用之法條是否正確、裁
    罰是否適當，因法院負有司法審查之作用，對原處分失當時
    ，應自為處分，以本案而言，雖受處分人於本案審理時，已
    明確表明就吊扣駕照及參加道安講習部分，無意見不異議等
    語（見原審卷第19頁），惟原審法院就吊照及安全講習等處
    罰效果，宜為一併重新諭知，就此原裁定似有未洽（參見臺
    灣高等法院暨所屬法院98年法律座談會刑事類提案第23號討
    論提案、審查意見暨研討結論），是原裁定適用行政罰法第
    26條第1 項前段，將原處分有關行政罰鍰部分撤銷並諭知撤
    銷部分不罰，固屬有據，抗告意旨認檢察官所為緩起訴處分
    並非「刑罰」，故得就受處分人違反行政法上義務之行為再
    為裁處等語，殊非可取，然原裁定既有上開違誤之處，仍屬
    無可維持，應由本院將原裁定撤銷，並自為裁定如主文第2
    項所示。
據上論結，應依道路交通案件處理辦法第26條，刑事訴訟法第41
3 條後段，裁定如主文。
中    華    民    國    99    年    2     月  11      日
                  刑事第七庭    審判長法  官 莊飛宗
                                      法  官 蔡廣昇
                                      法  官 黃憲文
以上正本證明與原本無異。
不得再抗告。
中    華    民    國    99    年    2     月  11      日
                                      書記官 戴志穎

司法院資訊處製作；財團法人民間司法改革基金會備份。
